【裁判字號】    98,家聲,281
【裁判日期】    980904
【裁判案由】    撤銷限定繼承事件
【裁判全文】
臺灣臺南地方法院民事裁定             98年度家聲字第281號
聲  請  人  乙○○○
相  對  人  甲 ○ ○
上列聲請人聲請撤銷限定繼承事件，本院裁定如下：
    主      文
聲請駁回。
    理      由
一、本件聲請人聲請意旨略稱：
  (一)聲請人於民國（下同）83年5月25日以每坪新臺幣（下同）
    250,000元，全部金額為7,030,000元向蘇國桂等人購買坐落
    於臺南縣永康市○○段460之14地號（現行地址為永康市○
    ○段27號）土地，並將系爭土地持份3分之1之所有權暫時登
    記為被繼承人林源伯所有，嗣被繼承人林源伯於86年4 月13
    日立切結書，承諾將實際為聲請人所有之系爭土地所有權應
    有部份3分之1，於86年4月13日過戶移轉登記為聲請人所有
    ；惟係爭土地迄88年9月2日被繼承人林源伯去世為止，均未
    依約移轉登記為聲請人名下，又係爭土地係聲請人暫時登記
    在被繼承人名下，實際上並非被繼承人所有，被繼承人負有
    返還係爭土地與聲請人之義務，亦為相對人甲○○所知悉，
    而相對人明知被繼承人對聲請人負有上開債務，竟於被繼承
    人死亡後，向鈞院聲請限定繼承，經鈞院88年度聲字第903
    號裁定在案。而未將上開債務列入聲請限定繼承之遺產清冊
    中，並於95年10月14日自行將係爭土地所有權應有部分3分
    之1出售與游美惠，並於95年10月26日為所有權移轉登記。
  (二)按「繼承人得限定以因繼承所得之遺產，償還被繼承人之債
    務。」、「繼承人中有下刑各款情事之一者，不得張第1154
    條所定之利益：(二)在遺產清冊為虛偽之記載。」民法第1154
    條第1項、第1163條第2款分別定有明文。又按「繼承人為限
    定之繼承，雖然法定期間內，聞具遺產清冊呈報法院，且經
    公示催告，但被繼承人之債權人，主張有民法第1163 條之
    情事，經查訊屬實，自可依債權人之聲請，而為繼承人不得
    享有限定繼承利益之栽定。」亦有司法院27年院字第1719號
    解釋可資參照。
  (三)經查：
    1.聲請人於民國（下同）83年5月25日以每坪新臺幣（下同
      ）250,000元，全部金額為7,030,000元之代價向蘇國桂等
      人購買坐落臺南縣永康市○○段460之14號地號（現行地
      號為永康市○○段27號)土地，並將系爭土地持份3分之1
      之所有權暫時登記為被繼承人林源伯所有，嗣被繼承人林
      源伯於86年4月13日立切結書，承諾將實際為聲請人所有
      之系爭土地所有權應有部份3分之1，於86年4月13日過戶
      移轉登記為聲請人所有；及於95年10月14日將係爭土地所
      有權應有部份3分之1出售於游美惠，並於95年10月26日為
      所有權移轉登記之事實，業經聲請人與相對人於鈞院96年
      度訴字第1355號第8、9頁中兩造不爭執之事項欄為證。
    2.而甲○○於被繼承人林源伯死亡前，即繼承開始前
      ，知悉對系爭土地所有權應有部分3分之1被繼承人非林源
      伯所有，被繼承人林源伯應將系爭土地所有權應有部分3
      分之1返還聲請人乙情，亦為鈞院於96年度訴字第1355號
      民事案件審理時，傳喚數位證人到庭作證，並於該案民事
      判決中認定，是相對人於繼承開始時，即已知被繼承人林
      源伯對聲請人負有返還系爭土地債務乙事，足堪認定。
    3.又相對人甲○○於被繼承人林源伯88年9月2日死亡後，即
      88年11月24日具狀向鈞院聲請限定繼承，經鈞院以88年度
      聲字第903號案件裁定在案，惟細繹該聲請限定繼承案之
      卷宗，相對人所提出之遺產清冊並未記載有任何有關被繼
      承人消極財產（即被繼承人之債務），惟被繼承人林源伯
      生前對聲請人負有返還系爭土地所有權3 分之1土地債務
      ，為雙方所不爭執，且為相對人甲○○所明知，卻故意未
      記載於遺產清冊，繼承人林源伯既於遺產清冊為虛偽餮記
      載，依民法第1163條第2款規定，自不得享有限定繼承人
      之利益。
  (四)綜上所陳，相對人甲○○因故意在限定繼承之遺產清冊上為
    不實之記載，依民法第1163條第2款之規定，相對人已不得
    享有限定繼承人之利益，為此狀請鈞院為甲○○不得對被繼
    承人林源伯之遺產主張限定繼承之利益之裁定，以保聲請人
    之權益。
二、按為限定之繼承者，應於繼承開始時起，三個月內，開具遺
    產清冊呈報法院；又按繼承人為前向陳報時，應於陳報書記
    載下列各款事項，並附具遺產清冊：(一)陳報人。(二)被繼承人
    之姓名及最後住所。(三)為限定繼承之意旨：如有其他繼承人
    者，其姓名、性別、出生年月日及住、居所。民法第1156條
    所定限定繼承陳報事件，由繼承開始時被繼承人住所地之法
    院管轄。前項遺產清冊應記載被繼承人之財產狀況及繼承人
    已知之債權人、債務人。修正前民法第1156條第1項及非訟
    事件法第141條分別定有明文。因呈報限定繼承係屬非訟事
    件，故繼承人僅須於繼承開始時起，三個月內，開具遺產清
    冊及記載上開事項之呈報書向管轄法院呈報，而法院為形式
    審查無誤後，即應為公示催告之裁定，至於遺產清冊所載之
    內容是否真實及完整，並非非訟事件中所得審查及認定的。
三、經查被繼承人林源伯係於88年9月2日死亡，而相對人係於88
    年11月24日檢具遺產清冊、戶籍謄本、死亡證明書及呈報書
    向本院呈報限定繼承，有本院88年度聲字第903號卷宗可參
    ，因本院從形式上審查上開文件均屬無誤，故裁定准予限定
    繼承之公示催告，上開裁定自屬合法。又上開裁定之內容僅
    係催告被繼承人林源伯之債權人得向相對人報明債權而已，
    並不表示相對人必然得主張限定繼承之利益，質言之，若相
    對人真有民法第1163條各款所定之情事發生時，其固不得主
    張限定繼承之利益，但聲請人應另行依法對相對人主張權利
    ，不得請求本院撤銷上開原屬合法之裁定。故本件聲請為無
    理由，應不准許，應予駁回。
四、依非訟事件法第21條第1項前段、第24條第1項，裁定如主文
    。
中    華    民    國    98    年    9     月    4     日
                  家事法庭    法  官  鄭  彩  鳳
上正本證明與原本無異。
如對本裁定抗告，須於裁定送達後10日之不變期間內，向本院提
出抗告狀。
中    華    民    國    98    年    9     月    4     日
                              書記官  黃  心  怡


司法院資訊處製作；財團法人民間司法改革基金會備份。
